【裁判字號】    94,訴,3167
【裁判日期】    950928
【裁判案由】    營利事業所得稅
【裁判全文】
臺北高等行政法院判決
                                  94年度訴字第03167號
                              .
原      告  文津實業股份有限公司
代  表  人  甲○○
被      告  財政部臺北市國稅局
代  表  人  許虞哲（局長）住同上
訴訟代理人  乙○○
            丙○○
            丁○○
上列當事人間因營利事業所得稅事件，原告不服財政部中華民國
94年8月15日台財訴字第09400276530號訴願決定，提起行政訴訟
。本院判決如下：
    主  文
原告之訴駁回。
訴訟費用由原告負擔。
    事  實
一、事實概要：
    緣原告民國（下同）91年度營利事業所得稅結算申報，經被
    告核定全年所得額新台幣（下同）5,613,986 元，課稅所得
    額5,613,986 元，原告對薪資支出、伙食費、其他費用、佣
    金支出4項不服，申請復查，未獲變更，提起訴願，經遭駁
    回，遂就薪資支出、伙食費、其他費用部分，提起本件行政
    訴訟。
二、兩造聲明：
  (一)原告聲明：
    1.訴願決定、原處分均撤銷。
    2.訴訟費用由被告負擔。
  (二)被告聲明：
    1.駁回原告之訴。
    2.訴訟費用由原告負擔。
三、兩造之主張：
  (一)原告主張之理由：
    1.被告將原告職員劉泊玟、吳美先及林進財等3人因自加班
      費中之加班紀錄顯示該3 人俱為設計師，將其薪資1,260,
      330 元連同其伙食費52,200元暨加班費188,613 元，共計
      1,501,143 元轉到營業成本，因營業成本無法勾稽視同剔
      除。原告為一承攬圖書館設備統包工程之業務，承攬之工
      程全委外由下包承包商施工，故無工程部門之單位。原告
      業務部門人員均須具有基本規劃能力或繪圖能力，職稱雖
      為設計師，但所負責之主要工作為業務開發，此係為提升
      業務人員專業形象便於招攬客戶、增加承攬案件之成功率
      之業界慣例，與某些公司之業務人員職稱為銷售工程師之
      做法，實無二致。而業務人員承攬案件之程序，係與客戶
      接洽後再由專人規劃、設計並繪圖，惟此先期投入之規劃
      等支出，係開發業務時之行銷費用，往往因未承攬到工程
      而成為沉沒成本且與未來工程並未有直接且必要之從屬關
      係，故被告將上述業務人員轉到成本，認定有違誤。
    2.按「支出之效益及於以後各期者，列為資產。其效益僅及
      於當期或無效益者，列為費用或損失。」、「商業在同一
      會計年度內所發生之全部收益，減除同期之全部成本、費
      用及損失後之差額為該期稅前純益或純損；再減除營利事
      業所得稅後為該期稅後損益或純損。」、「營業成本及費
      用，應與所由獲得之營業收入相配合，同期認列。」及「
      營業費用指本期內銷售商品或提供勞務等所應負擔之費用
      ；營業成本及營業費用不能分別列示者，得合併為營業費
      用。」分別為行為時商業會計法第48條、第58條第1項、
      第60條及商業會計處理準則第33條所規定。準此，原告之
      業務人員兼規劃、設計之薪資，為承攬工程所投入之成本
      ，應列為營業費用並無不符。
    3.被告以原告加班費紀錄顯示，推計設計師核屬成本性質，
      被告未加以究明，即遽以轉列營業成本。至於「推計課稅
      」之意義，則係指在「客觀證明責任配置」不改變之情形
      下，許可稅捐稽徵機關「弱化」其對「待證事實」之證明
      強度。而稅捐稽徵機關適用「推計課稅」之規定時，必須
      先就「許可推計」之前提事實為適當完足之證明。其次當
      許可推計之構成要件已獲得證明，而稅捐稽徵機關在使用
      推計方法來認定納稅義務人之所得稅時，亦須注意司法院
      釋字第218 號解釋意旨，在推估的過程中，應力求客觀、
      合理，使與納稅義務人之實際所得相當，以維租稅公平原
      則。此觀行政程序法第9 條規定：「行政機關就該管行政
      程序，應於當事人有利及不利之情形，一律注意」及改制
      前行政法院61年判字第70號：「認定事實，需憑證據，不
      得出於臆測，此項證據法則，自為行政訴訟適用。」自明
      。又依證據法則，如原告就各項支出已取得可供查核之合
      法憑證，而被告不予認列時，應就被告就不予認列之事實
      負舉證責任，而非以「設計師」即認定其為營業成本。
    4.業務設計師其薪資可列為營業費用，核實認列：依財政
      部75年7月18日台財稅第7557067號函令規定：「營利事業
      如未以人工與機器製造或加工製成產品，而僅買進原料，
      委託其他廠商加工為成品後售出，應按買賣業核課營利事
      業所得稅」。原告已提供統包工程合約及工程均委由下包
      承包商施工之憑證，故原告將劉泊玟等3人列為營業費用
      並無不符。原告負責連絡及監督下包承包商職員陳榮及
      何東修2位，於會計師查核時已轉列營業成本，係屬查核
      會計師個人主見，與業務設計師承攬案件之程序無關。
      原告承攬工程全委由下包廠商施工，其營業行為與買賣業
      無異。而會計分類上，直接人工應歸類為成本科目乙節，
      原則上係指製造業而言，原告既非製造業，實不應適用直
      接人工為成本之分類。況依會計學者通說，營業成本係指
      在一定期間所銷售之貨品，由開始生產起至可銷售狀態止
      ，所發生之成本總和。而原告業務設計師與客戶接洽、規
      劃、投標程序係屬業務未確定狀態，必須得標後才開始生
      產。被告所稱業務設計師必須轉列成本，但原告91年度未
      承攬到之業務所投入之業務設計師之費用，係屬沉沒成本
      且與未來工程無直接之從屬關係。商業會計處理準則32
      條、第33條規定：「銷貨成本指銷售商品之原始成本或產
      品之製造成本」、「營業費用係指本期內銷售商品或提供
      勞務等所應負擔之費用，營業成本及營業費用不能分別列
      示者，得合併為營業費用」。申言之，在買賣業取得商品
      之支出為成本，在製造業，產品於開始製造過程中所發生
      之材料成本、直接人工、製造費用均為成本支出，而產品
      或商品於銷售及承攬過程中所發生之支出則為銷售費用。
      原告業務設計師在承攬完成前所投入之勞務，應依商業會
      計處理準則第33條之規定合併列於營業費用，於法並無不
      合。
    5.退萬步言，營業成本包括材料、直接人工、及製造費用，
      必於三者皆無法查核時，始能依同業利潤標準逕行核定其
      營業成本。被告縱有權將原告所申報之營業費用中之薪資
      以其為直接人工調整為營業成本，然其亦應在調整後，就
      原告原申報之原料成本及其所謂之直接人工（薪資）查核
      ，在適用同業利潤標準逕行核定前，亦應敘明原材料及直
      接人工部分不能查核之理由，否則即屬未盡審查之責任。
  (二)被告主張之理由：
    1.「稱實際成本者，凡資產之出價取得，指取得價格，包括
      取得之代價，及因取得並為適於營業上使用而支付之一切
      必需費用。其自行製造或建築者，指製造或建築價格，包
      括自設計、製造、建築以至適於營業上使用，而支付之一
      切必要工料及費用，其係由期初盤存轉入者，指原盤存價
      格。資產之因擴充、換置、改良、修理而增加其價值或效
      能者，其所支付之費用，得就其增加原有價值或效能之部
      分，加入實際成本餘額內計算。」為所得稅法第45條所明
      定；次按「營利事業之費用與損失，應視其性質分為營業
      費用（如銷售、管理費用）與營業成本（如製造費用），
      分別審定並轉正‧‧‧。」、「經營本業及附屬業務以外
      之費用及損失，不得列為費用或損失。」、「佣金支出：
      一、佣金或手續費支出，其立有契約者，應與契約之約定
      相核對，其超出部分應予剔除。」亦分別為營利事業所得
      稅查核準則（下稱查核準則）第60條、第62條及92條第1
      款所規定。
    2.原告係從事圖書館設備工程承攬業務，承攬之工程全委外
      施工，雖無工程部門，惟按其申報書第9頁「各類給付扣
      繳稅額、可扣抵稅額與申報金額調節表」，原告自行將設
      計師薪資322,000元轉列營業成本，本件劉泊玟等3人係負
      責規劃、設計之設計師，其相關薪資支出1,501,143元亦
      應屬營業成本性質。因原告本期營業成本無法勾稽，成本
      依法核定，且原告均未提示任何佐證資料，以供查核，致
      被告無從審酌。被告乃依所得稅法第83條規定按同業利潤
      標準毛利率核定之營業成本79,717,421元，尚無不合。
    3.原告係經營圖書館設備規劃設計及其設備買賣業務，本期
      營業收入列報104,891,343元，依簽證會計師查核報告第9
      頁、第11頁載明，商品銷售部分（行業代號5151-11）計
      50,115,301元，裝潢維修收入（行業代號4800-11）計
      54,776,042元，另營業成本列報79,717,421元，其中含委
      外工程款2,004,884元，及轉列營業成本之設計師薪資
      322,000元（會計師簽證報告第10頁），顯見原告訴稱全
      部委外施作，即有未合。
    4.原告本期申報營業收入中既有高達54,776,042元之室內裝
      潢工程，相關規劃設計、編列施工估算、製定專案工程規
      範及概擬施工網圖、擬定工程計畫、繪製家具圖說及施工
      造價書、依照業主意見修改等等，在在需要專業設計師及
      工程人員，劉泊玟等3 人依原告加班記錄既為原告設計部
      門設計師，被告將其薪資1,260,330 元、伙食費52,200元
      及加班費188,613 元，轉列營業成本核認，並無不合。原
      告訴稱「先期投入之規劃等支出，係開發業務時之行銷費
      用，往往因未承攬到工程而成為沉沒成本，且與未來工程
      並未有直接且必要之從屬關係，故被告將上述業務人員薪
      資轉到營業成本，認定似有違誤。」乙節，因原告本期營
      業成本無法勾稽，成本依法核定在案，經奉鈞院庭諭囑由
      原告提示佐證資料，以供被告查核系爭營業成本及營業費
      用之歸屬，惟經分別與其簽證會計師及原告電話聯繫，原
      告均未能提示佐證資料，致被告無從審酌。
    理  由
一、本件訴訟繫屬中被告代表人張盛和，改為許虞哲擔任，茲據
    新任代表人具狀承受訴訟，核無不合，應予准許。
二、按「稱實際成本者，凡資產之出價取得，指取得價格，包括
    取得之代價，及因取得並為適於營業上使用而支付之一切必
    需費用。其自行製造或建築者，指製造或建築價格，包括自
    設計、製造、建築以至適於營業上使用，而支付之一切必要
    工料及費用，其係由期初盤存轉入者，指原盤存價格。資產
    之因擴充、換置、改良、修理而增加其價值或效能者，其所
    支付之費用，得就其增加原有價值或效能之部分，加入實際
    成本餘額內計算。」為所得稅法第45條所明定。次按「營利
    事業之費用與損失，應視其性質分為營業費用（如銷售、管
    理費用）與營業成本（如製造費用），分別審定並轉正‧‧
    ‧。」、「經營本業及附屬業務以外之費用及損失，不得列
    為費用或損失。」亦分別為查核準則第60條及第62條所規定
    。
三、本件原告91年度營利事業所得稅結算申報，原列薪資支出
    10,614,727元，伙食費226,800元，其他費用1,195,104元，
    被告以薪資支出中劉泊玟、吳美先及林進財等3 人，依原告
    加班費記錄顯示，為設計部門之設計人員，其相關支出費用
    核屬成本性質，乃就該3 人之薪資1,260,330 元，伙食費
    52,200元及申報於其他費用中之加班費188,613 元，合計
    1,501,143 元轉列營業成本。原告不服，循序提起本件訴訟
    ，為如事實欄所載之主張。經查：
(一)、依首揭所得稅法第45條規定「稱實際成本者，凡資產之出
      價取得，指取得價格，包括取得之代價，及因取得並為適
      於營業上使用而支付之一切必需費用。‧‧‧」，原告以
      經營圖書館設備規劃設計及其他設備代理買賣為業，原告
      因設計師規劃、設計、繪圖所為之支出，為取得承攬工程
      上使用，而支付之必要支出。且依原處分卷所附原告簽證
      會計師本年度營利事業所得稅結算查核報告書所載，原告
      自行將設計師薪資322,000 元轉列營業成本。是本件劉泊
      玟等3 人既屬於設計部門，此為原告所不爭執，係負責規
      劃、設計之設計師，其相關薪資支出1,501,143 元亦應屬
      營業成本性質。原告主張該設計師有負責業務開發，與銷
      售工程師無異云云，未舉證以實其說，並不足採。因原告
      本期營業成本無法勾稽，成本依法核定，且原告均未提示
      任何佐證資料，以供查核，致被告無從審酌。被告乃依所
      得稅法第83條規定按同業利潤標準毛利率核定之營業成本
      79,717,421元，核無不合。
(二)、依本院卷所附被告提出為原告所不爭執之原告89年至93年
      直接人工占營業成本比例分析表，原告90年商品銷售部分
      （行業代號5151-11）計35,473,429 元，裝潢維修收入（
      行業代號4800-11）計3,657,101元，直接人工309,800 元
      ，直接人工占裝潢維修營業成本比例11.15%；91年部分，
      商品銷售部分計50,115,301元，裝潢維修收入計
      54,776,042 元 ，依原告申報之直接人工322,000 元計算
      ，直接人工占裝潢維修營業成本比例0.77% ，即原告90年
      裝潢維修收入遠低於商品銷售金額，其直接人工尚占裝潢
      維修營業成本比例11.15%，然91年裝潢維修收入與商品銷
      售金額相若且遠大於90年之裝潢維修收入，直接人工卻占
      裝潢維修營業成本比例0. 77%，顯不合常情。91年部分，
      如依原處分所核，直接人工1,823,143 元，直接人工占裝
      潢維修營業成本比例4.38% ，並未逾同業之直接人工占營
      業成本比約9,03%(見本院卷附同業比例表) ，並無不合之
      處。
(三)、原告係經營圖書館設備規劃設計及其設備買賣業務，本期
      營業收入列報104,891,343 元，依上開簽證會計師查核報
      告第9 頁、第11頁載明，商品銷售部分（行業代號
      5151-11 ）計50,115,301元，裝潢維修收入（行業代號
      4800-11）計54,776,042 元，另營業成本列報79,717,421
      元，其中含委外工程款2,004,884 元，及轉列營業成本之
      設計師薪資322,000 元（會計師簽證報告第10頁），且銷
      售貨物之主要產品為出售圖書設備。顯見原告主張全部委
      由下包處理，與買賣業無異云云，與事實不合，自無足採
      。
(四)、原告另主張先期投入之規劃等支出，係開發業務時之行銷
      費用，往往因未承攬到工程而成為沉沒成本，且與未來工
      程並未有直接且必要之從屬關係云云。因原告本期營業成
      本無法勾稽，成本依法核定，原告復並未提示任何佐證資
      料，以供查核，致無從採信而為利於原告之認定。
四、從而，原處分就劉泊玟、吳美先及林進財等3 人之薪資1,
    260,330 元，伙食費52,200元及申報於其他費用中之加班費
    188,613 元，合計1,501,143 元轉列營業成本，並無違法，
    訴願決定予以維持，亦無不合。原告訴請撤銷，為無理由，
    應予駁回。
五、據上論結，本件原告之訴為無理由，爰依行政訴訟法第98條
    第3 項前段，判決如主文。
中    華    民    國    95     年     9     月    28  日
                        第三庭審判長法  官 陳國成
                                    法  官 陳秀
                                   法  官 吳東都
上為正本係照原本作成。
如不服本判決，應於送達後20日內，向本院提出上訴狀並表明上
訴理由，如於本判決宣示後送達前提起上訴者，應於判決送達後
20日內補提上訴理由書（須按他造人數附繕本）。
中    華    民    國    95     年     9     月    28  日
                                    書記官 張能旭


司法院資訊處製作；財團法人民間司法改革基金會備份。
